【裁判字號】    98,抗,244
【裁判日期】    980518
【裁判案由】    損害賠償
【裁判全文】
臺灣高等法院民事裁定                   98年度抗字第244號
抗  告  人  友邦產物保險股份有限公司
法定代理人  乙○○
上列抗告人因與相對人甲○○○○○○ ○○○○○○○ ○○○○○○○○○○○（中文名
稱：美商聯邦快遞股份有限公司）等間損害賠償事件，對於中華
民國97年12月17日臺灣臺北地方法院96年度保險字第120號裁定
提起抗告，本院裁定如下：
  主  文
原裁定廢棄。
  理  由
一、抗告人於原法院起訴主張：第三人捷毅國際有限公司（下稱
    捷毅公司）於民國（下同）95年11月間向加拿大商Eurocom
    Corporation（下稱Eurocom公司）購買336件1.5 GHz Intel
    處理器（下稱系爭貨物），捷毅公司並與美商聯邦快遞股份
    有限公司臺灣分公司（下稱臺灣FedEx公司）就系爭貨物之
    運送訂有運送契約，指示Eurocom公司將系爭貨物交由臺灣
    FedEx公司之加拿大代理行即相對人Federal Express
    Canada Ltd.（下稱加拿大FedEx公司）安排運送予香港商
    Expert Fair Ltd.（下稱Expert公司），Eurocom公司並申
    報貨物價值為美金6萬7,200元，捷毅公司乃支付系爭貨物之
    運費共計新臺幣（下同，除另有標示外）1萬9,538元予臺灣
    FedEx公司。詎系爭貨物於運送途中全部滅失，捷毅公司因
    此受有美金7萬3,920元（67,200元×1.1倍）損失，Expert
    公司及捷毅公司並於95年11月13日寄發貨損通知予相對人
    甲○○○○○○ ○○○○○○○ ○○○○○○○○○○○（下稱FedEx公司）在香港之
    代理公司Federal Express Pacific,Inc.，該公司亦於翌日
    收到貨損通知。系爭貨物係由Eurocom公司交由加拿大FedEx
    公司運送，由加拿大FedEx公司及FedEx公司共同製作編號
    000000000000號之空運提單交付Eurocom公司，且實際從事
    系爭貨物之運送，自應依系爭空運提單所表彰之運送契約法
    律關係負運送人責任。又依系爭空運提單記載，因提單所表
    彰之運送契約法律關係所生爭議，應適用1929年華沙公約及
    海牙議定書之規定，系爭貨物既於運送途中滅失，FedEx公
    司及加拿大FedEx公司依華沙公約第18條第1項規定，自應就
    系爭貨物於航空運輸期間滅失之結果，負賠償責任，而抗告
    人為系爭貨物之保險人，業已理賠捷毅公司前開損失，並受
    讓捷毅公司因系爭貨物滅失對臺灣FedEx公司取得之所有權
    利，及系爭空運提單上託運人Eurocom公司及受貨人Expert
    公司基於空運提單、運送契約、貨物所有權對FedEx公司及
    加拿大FedEx公司所取得之所有權利。爰依保險代位、債權
    讓與及空運提單所表彰運送契約之法律關係，提起本件訴訟
    ，先就得請求之金額美金7萬3,920元中之6萬7,200元部分向
    臺灣FedEx公司、FedEx公司及加拿大FedEx公司請求賠償，
    餘額美金6,720元暫予保留，聲明：(一)加拿大FedEx公司應給
    付抗告人美金6萬7,200元或222萬3,446元，暨自起訴狀繕本
    送達加拿大FedEx公司之翌日起至清償日止，按年息5%計算
    之利息；(二)FedEx公司應給付抗告人美金6萬7,200元或222萬
    3,446元，暨自起訴狀繕本送達FedEx公司之翌日起至清償日
    止，按年息5%計算之利息；(三)臺灣FedEx公司應給付抗告人
    美金6萬7,200元或222萬3,446元，暨自起訴狀繕本送達臺灣
    FedEx公司之翌日起至清償日止，按年息5%計算之利息；(四)
    前開三項，FedEx公司、加拿大FedEx公司、臺灣FedEx公司
    為給付者，在其給付範圍內，他項被告免給付義務。原法院
    以判決駁回抗告人對臺灣FedEx公司之訴，另以不便利法庭
    原則為由，裁定駁回抗告人對FedEx公司及加拿大FedEx公司
    之訴，本件係抗告人對上開裁定聲明不服，提起抗告，合先
    敘明。
二、抗告意旨略以：FedEx公司係美國籍法人，業經我國認許並
    在臺灣設有分公司，依公司法第371條第2項、第372條第2項
    及第375條規定，FedEx公司在法律上之權利義務與我國公司
    相同，則我國法院對該外國公司有無管轄權及應由何一法院
    管轄，自應與我國公司相同，概依民事訴訟法認定之。按民
    事訴訟法第2條第3項規定，FedEx公司在我國之主營業所既
    設於「臺北市○○○路○段61號9樓」，屬原法院之管轄區域
    內，則原法院對FedEx公司當然有管轄權；又FedEx公司既然
    在我國設有分公司，依公司法第372條第1項規定，有專撥在
    我國營業用之資金，則其在我國自然有可供假扣押之財產，
    依民事訴訟法第3條第1項規定，我國法院對FedEx公司亦當
    然有管轄權。另外，就加拿大FedEx公司而言，臺灣FedEx公
    司於原審一再主張其向捷毅公司收取之運費，實際上屬加拿
    大FedEx公司所有，原審判決亦採信該公司此項主張，則加
    拿大FedEx公司在我國即有可供扣押之財產，依民事訴訟法
    第3條第1項規定，我國法院對加拿大FedEx公司亦有管轄權
    。原裁定不察，竟以FedEx公司、加拿大FedEx公司係外國法
    人，在我國無主營業所及無可供扣押之財產，復以「不便利
    法庭原則」，認為我國法院對FedEx公司、加拿大FedEx公司
    無一般管轄權為由，駁回抗告人對FedEx公司、加拿大FedEx
    公司之起訴，實屬違法，應予廢棄等語。
三、按關於外國人涉訟之國際管轄權，我國涉外民事法律適用法
    並未規定，即應類推適用民事訴訟法有關規定（最高法院97
    年度台抗字第185號裁定參照）。次按對於外國法人或其他
    得為訴訟當事人之團體之訴訟，由其在中華民國之主事務所
    或主營業所所在地之法院管轄；對於在中華民國現無住所或
    住所不明之人，因財產權涉訟者，得由被告可扣押之財產或
    請求標的所在地之法院管轄，民事訴訟法第2條第3項、第3
    條第1項定有明文。再按管轄權之有無，應依原告主張之事
    實，按諸法律關於管轄之規定而為認定，與其請求之是否成
    立無涉。本件相對人依其主張，既係向契約履行地之法院起
    訴，按諸民事訴訟法第12條規定，原第一審法院即非無管轄
    權。至相對人主張之契約是否真正存在，則為實體法上之問
    題，不能據為定管轄之標準（最高法院65年台抗字第162號
    判例參照）。
四、經查，本件抗告人係依空運提單所表彰之運送契約法律關係
    ，主張FedEx公司及加拿大FedEx公司應負運送人之責任，而
    FedEx公司為一經我國認許之外國法人，且在我國之主營業
    所設於「臺北市○○○路○段61號9樓」（見本院卷第9頁）
    ，屬原法院之管轄區域內，依民事訴訟法第2條第3項規定，
    原法院對FedEx公司當然有管轄權；而加拿大FedEx公司雖為
    未經我國認許之外國法人，且未在我國設有事務所及營業所
    ，但抗告人主張臺灣FedEx公司向捷毅公司收取之運費，實
    際上屬於加拿大FedEx公司所有，則加拿大FedEx公司在我國
    即有可供扣押之財產，依民事訴訟法第3條第1項規定，我國
    法院對加拿大FedEx公司亦有管轄權。揆諸前開判例意旨，
    抗告人既主張FedEx公司為經我國認許之外國法人，且在我
    國設有主營業所；加拿大FedEx公司雖未經認許，惟因抗告
    人主張加拿大FedEx公司對臺灣FedEx公司有運費債權存在，
    係在我國為可扣押之財產或請求之標的，則臺灣FedEx公司
    所在地之原法院即有管轄權，至於抗告人所為各項主張是否
    屬實，係實體法上之問題，不能據為定管轄之標準。原法院
    以我國欠缺國際管轄權而裁定駁回抗告人對FedEx公司、加
    拿大FedEx公司之訴訟，於法不合。從而，抗告人指摘原裁
    定不當，聲明廢棄，為有理由，爰裁定如主文。
中    華    民    國    98    年    5     月    18    日
                  民事第十五庭
                      審判長法  官  林恩山
                            法  官  黃國忠
                            法  官  郭松濤
正本係照原本作成。
本裁定除以適用法規顯有錯誤為理由，不得再抗告。如提起再抗
告，應於收受送達後10日內委任律師為代理人向本院提出再抗告
狀，並繳納再抗告費新臺幣1,000元整。
中    華    民    國    98    年    5     月    19    日
                            書記官  林麗觀

司法院資訊處製作；財團法人民間司法改革基金會備份。
